臺灣高等法院刑事判決　　　　　　　　 94年度交上訴字第5號
上　訴　人　臺灣板橋地方法院檢察署檢察官
被　　　告　乙○○
指定辯護人　周佳弘　律師
上列上訴人因被告重傷害案件，不服台灣板橋地方法院92年度訴
更字第5 號，中華民國93年12月17日第一審判決（起訴案號：台
灣板橋地方法院檢察署88年度偵字第13076 號），提起上訴，本
院判決如下：
    主  文
上訴駁回。
    理?由
一、公訴意旨略以：被告乙○○於民國88年4月14日上午8時許，
    騎乘機車載運蔬菜，途經湳興市場內、台北縣板橋市○○路
    79號前，不慎勾倒甲○○菜籃車，甲○○破口大罵，引起乙
    ○○不滿，竟萌生傷害之犯意，出手毆擊甲○○左側頭部，
    致甲○○倒地，頭部撞及地面，造成頭部外傷合併右腦顳葉
    挫傷性出血及右側額、頂、顳部急性硬腦膜下出血等傷害。
    經送醫急救，施行開顱手術，始倖免於難，然有術後諸如癲
    癇、慢性腦出血或人格異常於其身體或健康難治之傷害之後
    遺症。因認被告涉犯刑法第277條第2項後段之傷害致重傷罪
    嫌。
二、按犯罪事實應以證據認定之，無證據不得定其犯罪事實。不
    能證明被告犯罪事實者應諭知無罪之判決，刑事訴訟法第15
    4條、第301條第1 項分別定有明文。公訴意旨認被告乙○○
    涉犯上述傷害致重傷罪嫌，係以告訴人甲○○指述、診斷證
    明書、鑑定人王賢堅所為鑑定、台灣板橋地方法院檢察署勘
    驗筆錄及訪查筆錄、證人文振木之證言、法務部調查局聲紋
    鑑定通知書及偵查報告書為其論據。被告於原審與本院審理
    中固不否認其騎乘機車行經上開地點，不慎勾倒被害人甲○
    ○之菜籃車，及甲○○受有頭部外傷合併右腦顳葉挫傷性出
    血及右側額、頂、顳部急性硬腦膜下出血等傷害之事實，然
    否認出手毆擊被害人甲○○，辯稱被害人甲○○所受傷害，
    至多係被告不慎勾倒其菜籃車所造成，且被害人甲○○亦無
    癲癇、慢性腦出血或人格異常等重大不治或難治之後遺症等
    語。原審選任辯護人並針對公訴人上開證據方法之證據能力
    ，為被告辯稱：(一)證人文振木於原審審理中陳稱其於案發當
    時並不在場，足見其於偵查中所為證言係傳聞證據，無證據
    能力；(二)台灣板橋地方法院檢察署勘驗筆錄及訪查筆錄載有
    三名證人未經具結之證言，依刑事訴訟法第158條之3之規定
    不得作為證據；(三)偵查報告書雖為公務員職務上所製作之文
    書，顯非依刑事訴訟法第159條之4第 1項所為之記錄文書或
    證明文書而有受公開檢查之狀態，亦屬傳聞證據，並無證據
    能力等語。
三、茲就上開三項證據方法之證據能力，先予敘明如下：
  (一)按92年2月6日修正公布，於同年9月1日施行之刑事訴訟法第
    159條第1項規定，被告以外之人於審判外之言詞或書面陳述
    ，除法律有規定者外，不得作為證據。本件審判時已在修正
    刑事訴訟法公布施行之後，依刑事訴訟施行法第2 條之規定
    ，應依修正後刑事訴訟法規定之訴訟程序審理之。次按刑事
    審判，係採直接審理主義及言詞主義，法院憑直接之審理及
    言詞之陳述，獲得態度證據，形成正確之心證，以為證據證
    明力之判斷，若證人以書面代替陳述、警察局之查訪報告或
    意見書，法院均無從依直接及言詞審理方式加以調查，尤不
    可能使當事人對之行使正當法律程序所保障之詰問權，自不
    應認具有證據能力，最高法院亦著有92年度台上字第2282號
    判決見解，可資參照。
  (二)次按刑事訴訟法第159條之1 第2項固規定，被告以外之人於
    偵查中向檢察官所為之陳述，除有顯不可信之情況者外，得
    為證據。然查，台灣板橋地方法院檢察署88年11月22日履勘
    筆錄所附訪查筆錄固記載：「檢察官親自訪查板橋市○○路
    77、79號附近攤販」等語，然作為檢察官訪查對象之人，僅
    記載為：「1.女性：中興路81號前攤販（菜販）」、「2.男
    性：中興路81號對面攤販（肉販）」、「3.男性：中興路81
    號斜對角處，據稱為前地方民代」等語，全無姓名、年籍或
    住居所資料，不僅與刑事訴訟法第185條第1項所定人別訊問
    程序不符，且上開訪查對象就其所言並未具結，依同法第15
    8條之3之規定，自不得作為證據。再者，被告就上述受訪查
    對象全無對質詰問之機會，並不符合刑事訴訟法第159 條第
    1 項之立法意旨，且訪查筆錄中僅有內容要旨之記載，而未
    記載訊問事項，亦無從判斷受訪查對象回答問題之情境，實
    難認為上開訪查筆錄符合刑事訴訟法第159條之1 第2項所定
    傳聞法則之例外。雖法務部調查局聲紋鑑定結果認為檢察官
    訪查錄音帶內疑似文振木聲音與文振木本人聲音音質相同，
    此有該局92年9月12日調科參字第09200307600號鑑定通知書
    一紙在卷可查，然即便上開訪查報告所載「男性、據稱為前
    地方民代」之人確為證人文振木無誤，然其所述內容亦不合
    於前述人別訊問及具結等證人訊問程序，亦非可憑此認為有
    關證人文振木之訪查具備特別可信之情形。是以，台灣板橋
    地方法院檢察署88年11月22日履勘筆錄中所附訪查筆錄，應
    認無證據能力。
  (三)至88年9 月18日台北縣政府警察局板橋分局警員陳延祥所製
    作之偵查報告書固記載：「有關民眾甲○○遭乙○○傷害案
    ，經查訪甲○○確實遭受到陳銘祥毆傷無誤，因發生地係為
    市場，陳嫌其父親陳文溪在市場人脈關係良好，目擊者均不
    肯出面指證」等語，然此部分記載顯屬證人陳延祥於審判外
    之書面陳述，且又非屬刑事訴訟法第159條之4 第1款所謂公
    務員職務上所製作、經常處於可受公開檢查狀態之紀錄文書
    ，且上開偵查報告並未敘明查訪經過、查訪對象，及何以得
    到被害人甲○○遭被告毆傷之結論，是該偵查報告書亦不具
    其他可信之特別情況，依刑事訴訟法第159條第1項之規定，
    證人陳延祥所為上述審判外之書面陳述應無證據能力。
  (四)另證人文振木於原審92年 7月31日訊問期日中所為證言之證
    據能力部分：按最高法院90年度台上字第4076號判決見解所
    認，證人就其本人親身經歷目擊之事實經過，到庭而為陳述
    ，其證言固得採為被告犯罪之證據；惟證人以聞自他人在審
    判外之陳述作為內容，到庭而為轉述者，則屬傳聞證據，不
    得採為判決之基礎。查證人文振木於本院89年度交上訴字第
    110 號案件89年8月7日調查期日中所證，除「．．．我去現
    場看，甲○○還倒在那裡，我問怎麼回事，旁人說是甲○○
    的菜籃被機車勾倒．．．」等語，係以聞自他人在審判外之
    陳述為內容，屬傳聞證據，並無證據能力外，證人文振木其
    餘證言，無非係就其所知案發當日之情境，及於檢察官訪查
    時所聽聞經歷之事項而為陳述，均非欠缺證據能力，仍得作
    為本案認定之基礎。至於證人文振木證稱「在案發當時並不
    在現場」等語，乃其證言就本案待證事實之證明力範疇，亦
    非因此即欠缺證據能力，合先敘明。
四、其次，就本件被害人甲○○指稱：案發當日被告揮拳毆擊其
    頭部左側耳後上方，其因此昏倒頭部撞地，致受上開傷害乙
    節，惟按，以被害人之陳述為認定犯罪之依據時，必其陳述
    並無瑕疵，且就其他方面調查，又與事實相符，始能採為論
    罪科刑之依據。又所謂無瑕疵，係指被害人所為不利被告之
    陳述，與社會上一般生活經驗或卷存其他客觀事實並無矛盾
    而言。至所謂就其他方面調查認與事實相符，非僅以所援用
    之旁證足以證明被害結果為已足，尤須綜合一切積極佐證，
    除認定被告確為加害人之可能外，在推理上無從另為其他合
    理原因之假設。有不合於此，即不能以被害人之陳述作為論
    斷之證據。最高法院著有61年度台上字第3099號判例，可資
    參照。經查：
  (一)被害人甲○○因頭部外傷合併右腦顳葉挫傷性出血及右側額
    、頂、顳部急性硬腦膜下出血、左側頂部頭皮擦傷等傷害，
    於88年4 月14日經送醫治療，經施行開顱術摘除腦血腫後，
    於同年5月1日出院等情，固有亞東紀念醫院88年5月1日出具
    之診斷證明書一紙在卷可查（見台灣板橋地方法院檢察署88
    年度偵字第13076 號卷第20頁）。而證人即被害人甲○○之
    主治醫師王賢堅於原法院89年度易字第74號原第一審程序89
    年3月9日訊問期日中具結證稱：「病患甲○○急診時昏迷指
    數10分，頭部左側頂部有2Ｘ2公分之擦傷，右側沒有受傷。
    當時病患意識不正常，經腦部斷層掃瞄結果，病患右側額、
    頂、顳部急性腦膜下出血。電腦斷層是看腦部橫切面，顳部
    有出血，表示有受撞擊力，右邊額、頂、顳部均有出血。擦
    傷部位是左邊，擦傷傷口部分沒有流血，只有擦傷，身體四
    肢及其他部位沒有受傷。右側頭部沒有外傷，我們判斷是左
    側外傷造成右側之內出血。從Ｘ光片判斷病人左側頭骨沒有
    凹陷現象，無法明顯判斷傷害如何造成，從斷層掃瞄左側頭
    皮有腫的現象，右側沒有腫，瘀腫與擦傷是相吻合，跌倒或
    擦傷均有可能造成。外傷性的出血，不一定外觀可以看到，
    腦部出血不一定外表會有傷害」等語（見原法院89年度易字
    第 74號卷第120頁至第121頁背面、第122頁背面）。依證人
    王賢堅之上開證述，被害人甲○○送醫急救時，身體僅有頭
    部左側頂部一處2Ｘ2公分之擦傷，其餘部位並無瘀腫或其他
    外傷，左側頭部亦無頭骨凹陷情形，且證人王賢堅同時證稱
    ，顳部有出血，表示有受撞擊力，且腦部受撞擊出血不一定
    外表會有傷害等語。衡諸人類腦部構造，係處於由腦殼所組
    成之封閉空間，且大多未與腦殼直接接觸，而有可動空間，
    由頭骨及腦膜提供緩衝，外力直接衝擊及衝擊後之反作用力
    均會造成腦部之傷害。則被害人甲○○急性腦膜下出血發生
    部位擴及右側額、頂、顳部，或可能因出血部位之直接受衝
    擊，或可能因來自於左側之外力反作用結果，導致右側腦部
    出血。是由被害人甲○○腦硬膜下出血之位置，已無法斷言
    該撞擊力係來自何方向。況外來撞擊力之成因甚多，未必僅
    係止於他人毆擊一項，遑論據此推認該撞擊力即是被告出手
    毆擊所致。是以證人王賢堅所證及診斷證明書之記載，尚不
    足以為被害人甲○○指述之佐證。
  (二)雖證人即被害人甲○○之妹許譽齡於本院89年度交上訴字第
    110 號案件89年8月7日調查期日中證稱：「我姊姊（指被害
    人甲○○）受傷時，我不在現場，事後我問到住在我姊姊樓
    下的蔡金照願意帶我到現場瞭解，蔡金照是在菜市場賣菜，
    平常會到湳興市場批貨。．．．我跟蔡金照到案發現場後，
    遇到一名女性菜販說『你姊姊的菜籃車被一輛機車撞到，騎
    機車的人倒退二、三步，很兇，一拳就擊到你姊姊的臉，你
    姊姊倒地，機車就跑掉了，菜市場裡的人說騎機車的就是阿
    亮（即陳文漢）的兒子』，第二次我又跟警員去現場查訪，
    二次講的情形都一樣。事發當天在醫院有遇到被告的父親，
    我質問被告父親為何我姊姊會這麼嚴重，他說『只是用手揮
    他一下而已』」等語（見該卷第40至41頁）。然觀之證人許
    譽齡所述被害人甲○○受傷經過，亦無非係聽聞自被告以外
    之人蔡金照在審判外所為陳述而來，此部分屬傳聞證據，不
    得採為認定被告有罪之依據，亦無從證明被害人甲○○所為
    指述為真。
  (三)再者，證人即台北縣政府警察局板橋分局警員陳延祥於本院
    上開案件調查中固亦證稱：「案發以後我到現場查訪，因被
    告父親在市場人脈關係良好，被查訪的人不肯出面，市場有
    一人表示有目擊當時情形，並說被告動手打被害人甲○○，
    但這位目擊證人不肯出面作證，該人是市場攤販，女性，30
    、40歲，後來檢察官也有到現場履勘」等語，然證人陳延祥
    所為證言中，有關「市場有一人表示有目擊當時情形，並說
    被告動手打被害人甲○○」等語部分，亦屬聞自他人在審判
    外之陳述作為內容，並到庭而為轉述之傳聞證據，依前述判
    決見解，亦不得作為證據，是亦無從依此認為被害人甲○○
    之指述合於事實。另台灣板橋地方法院檢察署88年11月22日
    履勘筆錄所附訪查筆錄及88年 9月18日警員陳延祥所製作之
    偵查報告雖均載有與被害人甲○○指述一致之內容，然該二
    份書面均無證據能力，已如前述，亦非可作為不利於被告之
    認定。
  (四)此外，再觀之證人柯朝陽、李光男於原法院89年度易字第74
    號原第一審調查程序中所為證言（見該卷第98頁），其中證
    人柯朝陽僅謂其發現被告騎乘機車勾倒一名女性的菜籃，該
    名女性倒在地上，其並沒有停下來看，後來被告騎機車右轉
    走了等語，而證人李光男則稱其不知道案發當天事情發生的
    過程，只聽到有人在喊某人將人勾倒的事，亦無從作為不利
    於被告之證明。至證人蔡金照、文振木、陳文漢於原法院89
    年交上訴字第110 號案件調查中所證（見該卷第41頁背面至
    43頁背面、第56至57頁背面），亦均表示其等案發當時並不
    在場，是其等所為證言亦不足以證明被告有何毆打被害人甲
    ○○致傷犯行。
  (五)綜上所述，被害人甲○○所為不利於被告之指述，既無其他
    積極證據就其他方面調查而可認定與事實相符，揆諸前開判
    例意旨，自不能僅由被害人甲○○之指述，作為不利於被告
    之認定。
五、至被害人甲○○是否因被告出手毆擊之傷害犯行而生重傷之
    加重結果部分，經查：
  (一)亞東紀念醫院於88年5月1日所出具之診斷證明書雖記載：「
    病人須長期門診追蹤治療以防後遺症發生（如癲癇症、慢性
    腦出血或人格異常）」等語，然由該診斷證明書之記載，尚
    不能證明被害人於案發受傷後確有發生後遺症。再者，證人
    王賢堅於原法院89年度易字第74號原第一審程序89年3月9日
    訊問期日中亦具結證稱：「腦部有受傷過，就有機會併發癲
    癇症，大約二成之病人會併發，大部分可用藥物控制。本件
    病患無慢性腦出血之現象，所以沒有發生可能性。顳葉、額
    葉受傷過後會造成人格之改變，有一部份可控制，但也不必
    然會有人格異常，但有部分可用藥物控制。他（甲○○）好
    像沒有說有人格異常之現象，有說會暈眩、失眠，但我懷疑
    是罹患子宮肌瘤所造成。一般病人可用藥物減低暈眩現象，
    ．．．病患（甲○○）手術後復原狀況不錯，四肢都正常，
    現還有來門診，每月都來一次，尚有服用抗癲癇之藥，連續
    服用二年後，都沒有發生癲癇之現象，之後就不必服用．．
    ．沒有發現病患有其他併發症，只有前述癲癇及人格異常問
    題，但都沒有發生」等語（見原法院89年度易字第74號卷第
    121頁背面第至123頁）。既被害人甲○○並無併發慢性腦出
    血之現象，則依證人王賢堅所述，並無發生癲癇之可能性。
    且被害人甲○○於案發後一年間亦未發現有人格異常之情形
    ，參諸亞東紀念醫院於92年7 月23日以亞歷字第0926411220
    號函就被害人甲○○病況所為說明：「病患甲○○於88 年4
    月14日至本院急診部就醫，當時患者意識不清，昏迷指數10
    分，腦部斷層顯示右腦頂顳部急性腦硬膜下血腫。病患於88
    年4 月14日頭部外傷致腦內出血，腦中樞神經損傷本屬難治
    之傷害，病人於89年4 月22日後未再返院複診，當時病患意
    識清楚，肢體肌力正常，能獨立生活，但仍偶有失眠及暈眩
    等後遺症」等語，益見被害人甲○○確實並未發生人格異常
    之後遺症。
  (二)復查，經原審囑託亞東紀念醫院就被害人甲○○後遺症情形
    鑑定結果，認為：「病患甲○○目前仍有暈眩、失眠及人格
    異常等腦外傷後遺症，雖然目前呈穩定狀態，但亦可算是難
    治之疾病。93年3月27日腦電波檢查顯示腦組織反覆發生『
    局部性』的『不正常放電』，但『不正常』的腦電波並不能
    預測病人以後是否會發生癲癇，且病人至目前為止未曾發生
    過癲癇。93年4月1日耳鼻喉科之眼振圖顯示明顯之內耳前庭
    病變，並造成暈眩，目前門診藥物治療後，症狀改善但不易
    痊癒」等語，固有該院93年5月7日亞歷字第0936410193號函
    附於本院卷內可查。由上開鑑定結果，更可見被害人甲○○
    並無癲癇之後遺症產生，至該函雖認被害人甲○○發生人格
    異常之腦外傷後遺症，目前呈穩定狀態，然並未敘及被害人
    甲○○究竟發生何種人格異常之狀況，且與前開92年7 月23
    日函文所敘至89年4 月22日最後複診之狀況，亦不符合，自
    不能依此遽認被害人甲○○罹有人格異常之後遺症。至被害
    人甲○○所稱其發生暈眩、失眠等症狀，此等症狀客觀上雖
    已對被害人甲○○之身體健康產生重大影響，且屬需長期靠
    藥物控制之難治傷害，然被害人甲○○所指訴被告毆擊被害
    人甲○○致生上述傷害乙節，已非可認定屬實，是縱令發生
    重傷結果，亦難以刑法第277條第2項之罪繩諸被告。
六、揆諸首開說明，既然欠缺積極證據證明被告確有毆打被害人
    甲○○致重傷之犯行，本院復查無其他積極證據足資證明被
    告有何重傷害之犯意或行為，被告犯行係屬不能證明，原審
    為被告無罪之諭知，核無不合。
七、公訴人上訴意旨略以：檢察官履勘筆錄所附訪查筆錄所載之
    男性前地方代表，經法務部調查局聲紋比對後確認為證人文
    振木無誤，其於訪查筆錄中之證言及警員陳延祥之偵察報告
    ，應依刑事訴訟法第159條之1第2項及同法第159條之4第1款
    ，具有證據能力。且本案告訴人之指訴與診斷證明書所載相
    符，應認告訴人所言並非空泛，被告確為重傷害云云。惟查
    ，證人、鑑定人依法應具結而未具結者，其證言或鑑定意見
    ，不得作為證據，刑事訴訟法第158條之3定有明文。而同法
    第159條之 1第2項雖規定，被告以外之人於偵查中向檢察官
    所為之陳述，除顯有不可信之情況者外，得為證據。惟該被
    告以外之人（含共同被告、共犯、被害人、證人等），於偵
    查中向檢察官所為之陳述，性質上仍屬傳聞證據（即審判外
    之陳述），然因檢察官依法有訊問被告、證人及鑑定人之權
    ，證人、鑑定人且須「具結」，而檢察官向被告以外之人所
    取得之陳述，原則上均能遵守法律規定，不致違法取供，其
    可信性極高，為兼顧理論與實務，因而規定除顯有不可信之
    情況者外，得為證據（參考刑事訴訟法第159條之1立法理由
    ）。但被告以外之人於偵查中向檢察官所為之陳述，仍應依
    法具結，始有證據能力。縱令檢察官之訪查筆錄所載之男性
    前地方代表為證人文振木，然本件檢察官未令證人文振木於
    陳述前具結而為陳述，且查無依法不得令其具結之情形，是
    證人文振木於偵查中之證言即無證據能力。再按警員所製作
    之偵查報告乃是審判外所作成之書面陳述，而警察屬於被告
    以外之人，故應屬於傳聞證據無疑，然則，警察人員係以追
    訴犯罪為其職務，主觀上具濫行追訴之風險，其所作成之書
    面陳述之公正性，無法與其他公務員職務上所作成之文書相
    提並論，即該報告係警察針對具體個案所製作，並無例行性
    ，且該等報告並非經常處於可受公開檢查狀態下之文書，故
    依刑事訴訟法第159條之 4第1款規定之立法理由解釋，此項
    報告書並非該條款規定由公務員職務上製作之紀錄文書，亦
    無從由法院依直接及言詞審理方式加以調查，當然無證據能
    力 (最高法院89年度台上字第5364號判決意旨參照），準此
    而論，警員陳延祥之偵查報告不適用刑事訴訟法第159條之4
    第1款傳聞法則例外之規定，依據同法第159條第1項規定，
    難認有證據能力。又亞東醫院之診斷證明書與後遺症情形鑑
    定結果，僅能證明被害人甲○○有上述之傷害，尚不足以此
    認定係因被告毆打所造成之傷害，而為不利於被告之認定。
    是上訴人之上訴理由仍無積極證據足以證明被告有傷害被害
    人，本件上訴非有理由，應予駁回。
八、至於被告就被害人甲○○所受傷害是否另涉過失傷害罪嫌部
    分，核與原起訴有關刑法第277條第2項後段傷害致重傷罪之
    基本犯罪事實不同，非屬得變更原起訴法條之範疇，此業經
    最高法院92年度台上字第2001號判決指明，是本院就此無從
    加以審究。另被害人甲○○於原審準備程序中撤回對被告之
    刑事告訴，惟本件起訴法條為刑法第277條第2項後段，並非
    屬告訴乃論之罪，是該撤回告訴於本件程序尚不生任何影響
    ，併此敘明。
據上論斷，應依刑事訴訟法第368條，判決如主文。
本案經檢察官王安明到庭執行職務。
中　　華　　民　　國　　94　　年　　5 　　月　　19　　日
                  刑事第十七庭審判長法  官  吳啟民
                                    法　官  施俊堯
                                    法  官  蘇隆惠
以上正本證明與原本無異。
檢察官如不服本判決，應於收受送達後十日內向本院提出上訴書
狀，其未敘述上訴之理由者並得於提起上訴後十日內向本院補提
理由書（均須按他造當事人之人數附繕本）。
                                    書記官  周素秋
中　　華　　民　　國　　94　　年　　5 　　月　　19　　日
